ACORDAO-COMPLETO-2524805

ACÓRDÃO 512/2022 ATA 2/2022 - PRIMEIRA CÂMARA

VISTO, relatado e discutido este pedido de reexame interposto pela Câmara dos Deputados em face do Acórdão 10240/2021-TCU-Primeira Câmara, que considerou ilegal o ato de concessão de aposentadoria emitido em favor de Eugênio Francisco de Souza.
ACORDAM os Ministros do Tribunal de Contas da União, reunidos em sessão da 1ª Câmara, ante as razões expostas pelo Relator e com fundamento no art. 48 da Lei 8.443/1992, em:
9.1. conhecer do pedido de reexame e, no mérito, negar-lhe provimento;
9.2. retificar, por inexatidão material, o Acórdão 10240/2021-TCU-Primeira Câmara, de relatoria do Ministro Vital do Rêgo, providenciando-se o deslocamento do subitem 9.2.3 das determinações feitas à Câmara dos Deputados para a posição posterior à do subitem 9.2.2, de modo que passe a anteceder ao subitem 9.2.4 e não ao 9.2.2, como consta no texto original;
9.3. encaminhar   cópia   desta   decisão à recorrente, com a informação de que o inteiro teor deste acórdão e do relatório e do voto que o fundamentam está disponível no endereço eletrônico www.tcu.gov.br/acordaos.

Pedido de Reexame interposto pela Câmara dos Deputados em face do Acórdão 10.240/2021 - 1ª Câmara, que considerou ilegal o ato de concessão de aposentadoria emitido em favor de Eugênio Francisco de Souza.

Primeira Câmara

Câmara dos Deputados

3. Recorrente: Câmara dos Deputados

13.1. Ministros presentes: Walton Alencar Rodrigues (Presidente), Benjamin Zymler e Jorge Oliveira (Relator).
13.2. Ministro-Substituto convocado: Augusto Sherman Cavalcanti.
13.3. Ministro-Substituto presente: Weder de Oliveira.

JORGE OLIVEIRA

Ministro Vital do Rêgo

Adoto como relatório a instrução produzida no âmbito da Secretaria de Recursos (peça 25) , que contou com a anuência de seu dirigente (peça 26) e do Ministério Público junto ao Tribunal (peça 27) :
"INTRODUÇÃO
1.	Trata-se de pedido de reexame (peça 13) interposto pela Câmara dos Deputados contra o Acórdão 10240/2021-TCU-Primeira Câmara (peça 8) , que teve como relator o Excelentíssimo Senhor Ministro Vital do Rêgo.
1.1.	A deliberação recorrida apresenta o seguinte teor:
VISTOS, relatados e discutidos estes autos que tratam de ato de concessão de aposentadoria emitido pela Câmara dos Deputados.
ACORDAM os Ministros do Tribunal de Contas da União, reunidos em Sessão da 1ª Câmara, com fundamento no art. 71, inciso III, da Constituição Federal, nos arts. 1º, inciso V, e 39, inciso II, da Lei 8.443/1992, no art. 260, § 1º, do RI/TCU, e ante as razões expostas pelo Relator, em:
9.1. considerar ilegal o ato de concessão de aposentadoria emitido em favor de Eugênio Francisco de Souza (CPF XXX.566.941-XX) , recusando o registro;
9.1.1. dispensar a devolução dos valores indevidamente recebidos até a data da ciência, pela Câmara dos Deputados, do presente acórdão, com base no Enunciado 106 da Súmula da Jurisprudência do TCU;
9.2. determinar à Câmara dos Deputados, com base no art. 45 da Lei 8.443/1992, que:
9.2.1. faça cessar os pagamentos decorrentes do ato impugnado, comunicando ao TCU, no prazo de 15 (quinze) dias, as providências adotadas, nos termos do art. 262, caput, do Regimento Interno do TCU, art. 8º, caput, da Resolução TCU 206/2007 e art. 19, caput, da Instrução Normativa TCU 78/2018;
9.2.3. retifique, nos proventos do interessado, a parcela referente à incorporação de quintos, de 2/10 de FC-04 para 1/10 de FC-04;
9.2.2. promova o ajuste da parcela percebida a título de incorporação de quintos para os valores anteriores à vigência da Lei 13.323/2016;
9.2.4. emita novo ato de aposentadoria, livre das irregularidades apontadas, submetendo-o ao TCU, no prazo de 30 (trinta) dias, consoante os arts. 262, § 2º, do Regimento Interno do TCU e 19, § 3º, da Instrução Normativa TCU 78/2018;
9.2.5. comunique ao interessado o teor desta decisão, alertando-o de que o efeito suspensivo proveniente da interposição de eventual recurso não o exime da devolução dos valores percebidos indevidamente após a respectiva notificação, caso o recurso não seja provido;
9.2.6. no prazo de 30 (trinta) dias, contados da ciência desta decisão, envie a este Tribunal documentos comprobatórios de que o interessado está ciente da presente deliberação.
 (destacamos e sublinhamos) 
HISTÓRICO 
2.	O ato de aposentadoria de Eugênio Francisco de Souza foi julgado ilegal, em razão da incorporação de parcelas de quintos, referentes ao exercício de funções após o advento da Lei 9.624/1998, em desacordo com o entendimento da Corte de Contas e do STF, no RE 638/115/CE. 
2.1.	O tempo computado até 10/11/1997 confere direito à utilização de tempo residual após essa data para incorporação de apenas 1/10 de FC-04, e não 2/10 de FC-04, como consta no mapa de funções exercidas, pois de 4/7/1994 a 29/8/2012 ocupou a referida função por 1 ano e 5 dias.
2.2.	Detectou-se, ainda, que os valores dos quintos incluídos nos proventos do interessado foram indevidamente reajustados pelos índices previstos na Lei 13.323/2016, que não se caracteriza como uma lei de revisão geral da remuneração dos servidores públicos federais.
ADMISSIBILIDADE
3.	Reitera-se o exame de admissibilidade realizado pelo Sar/Serur (peças 14 e 15) , que opinou pelo conhecimento do recurso, nos termos do artigo 48 da Lei 8.443/1992, c/c os artigos 285 e 286, parágrafo único, do RI/TCU, suspendendo-se os efeitos do subitem 9.2.2 do Acórdão 10240/2021-TCU-Primeira Câmara. O Excelentíssimo Senhor Ministro Jorge Oliveira, mediante despacho de peça 18, conheceu do pedido de reexame, nos moldes propostos pela Serur.
EXAME DE MÉRITO
4.	Delimitação
4.1.	Constitui objeto do presente recurso definir se são regulares os reajustes dos valores das parcelas de quintos pelos índices previstos na Lei 13.323/2016, aplicada pela Câmara dos Deputados como lei de revisão geral da remuneração dos servidores públicos federais.
4.2.	A recorrente ressaltou que o pedido de reexame cinge-se ao subitem 9.2.2 do acórdão recorrido, que contém determinação para que o órgão de origem promova o ajuste da parcela de quintos para os valores anteriores à vigência do diploma legal acima referido. 
5.	Dos reajustes dos valores das parcelas de quintos com aplicação dos índices previstos na Lei 13.323/2016
5.1.	A Câmara dos Deputados dá início à redação das razões do reexame abordando o conceito do termo "remuneração", com transcrição dos itens 7 a 12 do voto condutor do acórdão recorrido, para divergir e solicitar sua revisão, com base nos seguintes argumentos.
5.2.	A Lei 13.323/2016 estabeleceu que o reajuste incidiria sobre a remuneração dos servidores da Câmara dos Deputados e a VPNI está justamente sujeita a sofrer reajustes (peça 13, p. 5-6) .
5.3.	O conceito de remuneração pode ser extraído do art. 1º, inciso III, da Lei 8.852/1994, sendo que a vantagem do art. 62-A é justamente a VPNI, compreendida no conceito de remuneração (peça 13, p. 7) .
5.4.	Seguindo critérios já previstos em lei, a Portaria 402/2008, do então Ministério da Previdência Social, ao disciplinar os parâmetros e as diretrizes gerais para organização e funcionamento dos regimes próprios de previdência social dos servidores públicos, em cumprimento às Leis 9.717/1998 e 10.887/2004, traz a mesma definição de remuneração em seu art. 23, § 5º, pois considera remuneração do cargo efetivo o valor constituído pelos vencimentos e vantagens pecuniárias permanentes acrescido dos adicionais de caráter individual e das vantagens pessoais permanentes (peça 13, p. 7) .
5.5.	O reajuste geral ou setorial com conteúdo de revisão geral já foi amplamente discutido e objeto de inúmeros debates (Leis 11.169/2005, 11.170/2005 e 11.383/2006) , tendo-se chegado à conclusão de que a VPNI sofre reajustes setoriais, com caráter de revisão geral, nos termos do Acórdão 262/2011-TCU-Plenário, de relatoria do Ministro Valmir Campelo (peça 13, p. 7-11) . 
5.6.	Essa jurisprudência tem guiado a atuação da Câmara dos Deputados, não havendo qualquer razão jurídica para questionar o reajuste da Lei 13.323/2016, que incidiu sobre a VPNI do aposentado Eugênio Francisco de Souza, cujo ato foi julgado ilegal pelo acórdão recorrido (peça 13, p. 11) . 
5.7.	Diante disso, requer que seja tornada sem efeito a determinação contida no item 9.2.2 do referido acórdão, relativa à impugnação dos reajustes conferidos pela Lei 13.323/2016 sobre a VPNI (peça 13, p. 11) .
Análise
5.8.	No que tange à definição de remuneração prevista na Lei 8.852/1994, é de se observar que se aplica, tão somente, ao regramento da referida norma, conforme se pode depreender do disposto em seu art. 1º: 
Art. 1º Para os efeitos desta Lei, a retribuição pecuniária devida na administração pública direta, indireta e fundacional de qualquer dos Poderes da União compreende:
 (...) 
III - como remuneração, a soma dos vencimentos com os adicionais de caráter individual e demais vantagens, nestas compreendidas as relativas à natureza ou ao local de trabalho e a prevista no art. 62 da Lei 8.112/1990, ou outra paga sob o mesmo fundamento, sendo excluídas:
 (...) 
5.9.	Cumpre ressaltar que a Lei 8.852/1994 dispõe sobre a aplicação dos arts. 37, incisos XI e XII (teto remuneratório) , e 39, § 1º (fixação de padrões de vencimento) , da Constituição Federal, e dá outras providências, que não estão em reexame no presente recurso.
5.10.	Já a Portaria 402/2008, do então Ministério da Previdência Social, editada em cumprimento às Leis 9.717/1998 e 10.887/2004, traz a definição de remuneração para fins de disciplinamento da reforma previdenciária decorrente da promulgação da Emenda Constitucional 41/2003, uma vez que os servidores somente podiam carrear para os proventos as rubricas sobre as quais fizessem recolhimento para o regime próprio de previdência social, entre as quais a VPNI relativa a quintos. Com a extinção do direito à incorporação de novas parcelas quintos, deixou de ser possível contribuir sobre o valor percebido a título de exercício de função de confiança.
5.11.	Quanto à alegação de que a vantagem do art. 62-A é justamente a VPNI, compreendida no conceito de remuneração, verifica-se que esse dispositivo foi incluído na Lei 8.112/1990 pela Medida Provisória 2.225/45/2001, transformando em VPNI os quintos incorporados pelos servidores, assim como estabelecendo, em seu parágrafo único, que a VPNI somente estará sujeita às revisões gerais de remuneração dos servidores públicos federais, na mesma linha do disciplinado no art. 15, § 1º, da Lei 9.527/1997.
5.12.	Observou o Relator que a Lei 13.323/2016, que reajustou a remuneração dos servidores da Câmara dos Deputados e disciplinou o pagamento de parcelas remuneratórias devidas a esses servidores, não se caracteriza como uma lei de revisão geral da remuneração dos servidores públicos federais, tal como foram as Leis 10.331/2001 e 10.697/2003.
5.13.	Também trouxe à colação jurisprudência do Superior Tribunal de Justiça no sentido de que os quintos incorporados até a edição da Lei 9.527/1997 devem ser atualizados de acordo com os critérios adotados para a revisão geral da remuneração dos servidores públicos federais (EDcl no AgInt no RECURSO ESPECIAL 1.516.357 - RS. Relator: Min. Mauro Campbell Marques, julgado em 21/6/2018) .
5.14.	Assim, tem-se que o entendimento, adotado no julgamento de representação que levou à prolação do Acórdão 262/2011-TCU-Plenário, de relatoria do Ministro Valmir Campelo, encontra-se restrito ao exame se as Leis 11.169/2005, 11.170/2005 e 11.383/2006 concederam reajustes setoriais, com caráter de revisão geral, não cabendo sua extrapolação para balizar a aplicação de novos reajustamentos a incidir ou não sobre a VPNI.
5.15.	Registra-se que, mesmo a Lei 11.784/2008, concessiva de reestruturações de inúmeros planos de cargos e carreiras de servidores públicos federais e de aumentos remuneratórios, inclusive de militares, não foi considerada como "lei de revisão geral de remuneração" pela Justiça Federal, in verbis (grifos acrescidos) :
ADMINISTRATIVO. SERVIDOR PÚBLICO. QUINTOS INCORPORADOS. REAJUSTE VPNI. INCORPORAÇÃO DA GRATIFICAÇÃO DE ESTÍMULO À DOCÊNCIA (GED) À VPNI. IMPOSSIBILIDADE. DIREITO À INCORPORAÇÃO DO REAJUSTE DE 3,17% SOBRE A VPNI. OBSERVADA A PRESCRIÇÃO QUINQUENAL.
 (...) 
3. Há posicionamento consolidado na jurisprudência pátria no sentido de que a desvinculação entre o valor das funções de confiança e cargos em comissão das parcelas de quintos e a transformação desta em VPNI não viola preceitos constitucionais, sendo legítima a alteração unilateral pela Administração, por intermédio de lei, desde que preservado o direito à irredutibilidade de vencimentos, previsto no art. 37, inciso V, da Constituição Federal de 1988. Assim, os aumentos dos valores dos cargos de direção ou das funções gratificadas, posteriores à incorporação dos quintos/décimos já transformados em vantagem pessoal, não podem repercutir sobre a remuneração ou proventos dos servidores.
4. No caso dos autos, o servidor já obteve os reajustes de 3,5% (três inteiros e cinco décimos por cento) e de 1% (um por cento) por força das Leis 10.331/2001 e 10.697/2003, faltando interesse de agir quanto a esse pedido. Por outro lado, a Lei 11.784/2008 não instituiu qualquer revisão geral da remuneração dos servidores públicos federais, mas, apenas, implementou nova estrutura remuneratória dos cargos integrantes da Carreira do Magistério Superior, fixando novos valores do vencimento básico, motivo pelo qual não gera direito ao reajuste da VPNI. (AC 0009474.24.2010.4.01.3801, Juiz Federal Ciro José de Andrade Arapiraca, TRF1 - Primeira Turma, e-DJF1 24/4/2019 PAG.) . 
5.16.	Em consonância com o STF, o reajuste de remunerações e subsídios por lei específica tem por objeto a readequação da retribuição pecuniária devida pelo exercício de determinado cargo, ajustando-a à realidade das suas responsabilidades, atribuições e mercado de trabalho, enquanto que a revisão geral anual tem por escopo a mera recomposição do poder aquisitivo das remunerações e subsídios de todos os servidores públicos e agentes políticos de determinado ente federativo (STF, ADI 3.968/PR, Rel. Min. Luiz Fux, Tribunal Pleno, DJe 17/12/2019) .
5.17.	Dessa forma, deve-se rejeitar as alegações formuladas pela recorrente.
CONCLUSÃO
6.	       Da análise de mérito, conclui-se que são irregulares os reajustes dos valores das parcelas de quintos pagos pela Câmara dos Deputados, mediante a aplicação dos índices previstos na Lei 13.323/2016, por não se tratar de lei de revisão geral da remuneração dos servidores públicos federais.
6.1.	Por conseguinte, entende-se que deve ser negado provimento ao presente recurso.
INFORMAÇÕES ADICIONAIS
7.	Na instrução de admissibilidade de recursos (peça 14) , o SAR/Serur propôs a retificação do acórdão recorrido por inexatidão material, a fim de promover a retificação da ordem numérica das deliberações.
7.1.	No despacho de peça 18, o Ministro Jorge Oliveira conheceu do pedido de reexame, suspendendo os efeitos do subitem 9.2.2 do Acórdão 10240/2021-TCU-Primeira Câmara. Também entendeu mais oportuno que a retificação material ocorra quando da apreciação de mérito do recurso.
7.2.	Observa-se que, na numeração das determinações feitas à Câmara dos Deputados, o subitem 9.2.3 aparece logo após o subitem 9.2.1 e antes do subitem 9.2.2 (objeto do presente recurso) .
7.3.	Assim, cabe a correção da inexatidão material, providenciando-se o deslocamento do subitem 9.2.3 para a posição posterior à do subitem 9.2.2 no texto do acórdão recorrido.
PROPOSTA DE ENCAMINHAMENTO
8.	Ante o exposto, submetem-se os autos à consideração superior, propondo-se, com fundamento no art. 48 da Lei 8.443/1992:
a)	conhecer do recurso e, no mérito, negar-lhe provimento;
b)	retificar, por inexatidão material, o Acórdão 10240/2021-TCU-Primeira Câmara, de relatoria do Ministro Vital do Rêgo, providenciando-se o deslocamento do subitem 9.2.3 das determinações feitas à Câmara dos Deputados para a posição posterior à do subitem 9.2.2, de modo que passe a anteceder ao subitem 9.2.4 e não ao 9.2.2, como consta no texto original;
c)	informar à recorrente e demais interessados do acórdão a ser proferido, destacando que o relatório e o voto que o fundamentam podem ser acessados por meio do endereço eletrônico www.tcu.gov.br/acordaos."
	É o relatório.

não há.

Procurador Júlio Marcelo de Oliveira

PEDIDO DE REEXAME EM APOSENTADORIA. ATUALIZAÇÃO IRREGULAR DE PARCELA DECORRENTE DA INCORPORAÇÃO DE QUINTOS. LEI 13.323/2016. ILEGALIDADE. CONHECIMENTO. NÃO PROVIMENTO. CORREÇÃO DE INEXATIDÃO MATERIAL.

APOSENTADORIA (APOS)

Secretaria de Recursos (Serur)

Examino pedido de reexame interposto pela Câmara dos Deputados em face do Acórdão 10240/2021-TCU-Primeira Câmara, que considerou ilegal o ato de concessão de aposentadoria emitido em favor de Eugênio Francisco de Souza.
2.	O referido ato de aposentadoria foi julgado ilegal em razão da incorporação de parcelas de quintos referentes ao exercício de funções de confiança após o advento da Lei 9.624/1998. Ademais, foi constatado que os valores das mencionadas parcelas foram indevidamente reajustados pelos índices previstos na Lei 13.323/2016.
3.	A Secretaria de Recursos - Serur, com a anuência do Ministério Público junto ao Tribunal, propõe negar provimento ao apelo.
4.	Preliminarmente, ratifico o despacho juntado à peça 18 e conheço deste pedido de reexame. No mérito, estou de acordo com as análises e conclusões da unidade instrutiva reproduzidas no relatório precedente e as adoto como meus próprios fundamentos de decidir.
5.	Ressalte-se que o recurso da Câmara dos Deputados se limitou a defender a possibilidade de reajustamento, em face da Lei 13.323/2016, da vantagem pessoal nominalmente identificada - VPNI decorrente da incorporação de quintos.
6.	Todavia, a jurisprudência do Tribunal é uníssona quanto ao entendimento de que a Lei 13.323/2016, que reajustou a remuneração dos servidores da Câmara dos Deputados e disciplinou o pagamento de parcelas remuneratórias devidas a esses servidores, não se caracteriza como lei de revisão geral da remuneração dos servidores públicos federais. Cito os Acórdãos 12.137/2021, 17.236/2021 e 18.878/2021, todos desta 1ª Câmara.
7.	Como se sabe, a Lei 9.527/1997 extinguiu a incorporação de quintos e os converteu em " (...) vantagem pessoal nominalmente identificada, sujeita exclusivamente à atualização decorrente da revisão geral da remuneração dos servidores públicos federais".
8.	Ademais, o Acórdão 262/2011-TCU-Plenário, citado pela recorrente, tratou especificamente das Leis 11.169/2005, 11.170/2005 e 11.383/2006, que concederam reajustes setoriais, com caráter de revisão geral. Dessa forma, não há aderência entre esse precedente e o caso aqui examinado.
9.	Por fim, acolho a sugestão da Serur no sentido de promover a correção material da numeração de dispositivos do acórdão recorrido.
	Ante o exposto, VOTO pela adoção da minuta de acórdão que submeto a este Colegiado.
TCU, Sala das Sessões, em 8 de fevereiro de 2022.
JORGE OLIVEIRA 
Relator